臺灣高等法院民事判決 
109年度重上更一字第40號
上  訴  人  林碧華  

訴訟代理人  簡文玉律師
被  上訴人  陳連盛  
            陳連富  
            陳連豐  

共      同
訴訟代理人  陳鄭權律師
            楊安騏律師
上列當事人間請求土地所有權移轉登記等事件，上訴人對於中華
民國102年12月31日臺灣桃園地方法院102年度重訴字第228號第
一審判決提起上訴，上訴人為訴之變更及減縮，經最高法院第1
次發回更審，本院於111年3月1日言詞辯論終結，判決如下：
    主      文
被上訴人應將附表所示114筆土地所有權應有部分移轉登記予上
訴人。
變更之訴及發回前第三審訴訟費用（均除確定部分外），由被 
上訴人負擔。
    事實及理由
一、程序方面：
  ㈠按「訴狀送達後，原告不得將原訴變更或追加他訴。但有下
    列各款情形之一者，不在此限：…二、請求之基礎事實同一
    者。三、擴張或減縮應受判決事項之聲明者」，民事訴訟法
    第255條第1項第2、3款定有明文，並依同法第446條第1項適
    用於第二審程序。次按所謂請求之基礎事實同一，係指變更
    或追加之訴與原訴之主要爭點有其共同性，各請求利益之主
    張在社會生活上可認為同一或關連，而就原請求之訴訟及證
    據資料，於審理繼續進行在相當程度範圍內具有同一性或一
    體性，得期待於後請求之審理予以利用，俾先後兩請求在同
    一程序得加以解決，避免重複審理，進而為統一解決紛爭者
　　，即屬之（最高法院95年度台上字第1573號判決意旨參照）
    。
　㈡經查，上訴人於原審依據訴外人陳國傳於民國76年4月11日與
    被上訴人之被繼承人即訴外人陳水柳簽訂買賣契約書（下稱
    系爭買賣契約）、陳國傳於85年10月1日與上訴人簽訂之土
    地買賣契約書及繼承法律關係而為請求。嗣於本院前審103
    年4月30日民事上訴理由狀，改依其於103年3月31日與陳國
    傳之繼承人即訴外人陳周麗玉、陳振雄、陳周富、陳姿蓉等
    人（下合稱陳周麗玉等4人）所簽訂權利移轉契約書（下稱
    系爭權利移轉契約），以及系爭買賣契約及繼承法則而為請
    求（見本院前審卷㈠第28頁）。其變更之訴基礎事實仍為系
    爭買賣契約所示買賣關係，且原有訴訟資料仍有相當程度之
    同一性，合於前開規定，自應准許上訴人變更訴訟標的。又
    訴之變更後，原訴視為撤回，故本院僅就變更後新訴為裁判
　　，上訴人請求廢棄原判決部分，容有誤會，併此說明。
　㈢上訴人於本院前審請求⑴被上訴人應將本院前審判決附表1
　　（下稱前審附表）所示125筆土地（下合稱系爭125筆土地）
    所有權移轉登記予上訴人，⑵給付該判決附表2所示違約金
　　。本院前審判決為上訴人全部敗訴之判決，上訴人提起第三
    審上訴，嗣最高法院將上訴人請求移轉前審附表編號4至125
    所示122筆土地所有權之訴發回，駁回其餘上訴（見本院卷
    第7-13頁判決書）。再者，前審附表編號29、30、31、104
    、115、116、119、120所示8筆土地遭徵收，上訴人遂於本
    院110年8月5日理由㈢狀具狀減縮，僅請求移轉本判決附表所
    示114筆土地（下合稱系爭114筆土地。見本院卷第303-305
    、337-339頁）所有權應有部分。其減縮應受判決事項之聲
    明，合於前開規定，亦應准許。
二、上訴人變更之訴主張：陳國傳於76年4月11日與陳水柳簽訂
    系爭買賣契約，由陳水柳將坐落改制前桃園縣○○鄉○○○○段○○
    ○○段0地號（同小段土地，下逕以各地號稱之）等235筆土地
    應有部分，以每公頃新臺幣（下同）235萬元之價格，出售
    予陳國傳。陳水柳於78年8月10日死亡，系爭125筆土地並未
    移轉予陳國傳，係由被上訴人繼承並辦妥繼承登記。嗣伊於
    103年3月31日與陳國傳（93年4月8日死亡）之繼承人即陳周
    麗玉等4人簽訂系爭權利移轉契約，受讓系爭買賣契約之買
    受人關於系爭125筆土地權利；扣除前述未繫屬本院之11筆
    土地，系爭114筆土地已於98、99年間完成自耕保留地持分
    交換手續，伊得請求移轉登記。爰依系爭權利移轉契約、系
    爭買賣契約之權利及繼承法則，訴請：被上訴人應將附表所
    示系爭114筆土地所有權應有部分移轉登記予上訴人等語（
    變更及減縮詳如前述）。
三、被上訴人則以：系爭買賣契約並非真正。其次，系爭114筆
    土地為農地，陳國傳並無自耕能力，依89年1月26日修正前
    土地法（下稱舊土地法）第30條規定，系爭買賣契約無效。
    系爭權利移轉契約未經伊承認，對伊不生效力。何況，陳國
    傳關於系爭買賣契約之請求權至遲於80年5月31日得行使，
    於今已罹於消滅時效。再其次，系爭114筆土地公告現值已
    上漲39倍，尾款本應調漲，且伊難以獲償；爰提出同時履行
    抗辯與不安抗辯等語。
四、兩造不爭執事項：（見本院卷第376、380-382、400、433、
    544頁）
  ㈠訴外人陳榮枝有3名子女，陳榮枝死亡後，3名繼承人僅陳水
    柳未拋棄繼承，另2名子女均拋棄繼承。陳水柳於78年8月10
    日死亡，繼承人為被上訴人甲○○、乙○○、丙○○3人（
　　見本院前審卷㈡第68頁戶籍謄本、本院卷第382頁答辯㈢狀、
    第413-423頁繼承系統表與戶籍謄本）。
  ㈡陳國傳（93年4月8日過世）繼承人為配偶陳周麗玉、長子陳
    振雄、次子陳周富、女兒陳姿蓉。嗣陳周麗玉等4人與上訴
    人於103年3月31日簽訂系爭權利移轉契約，約定將系爭買賣
    契約中尚未辦理土地所有權移轉登記之125筆土地之買受人
    權利讓予上訴人。上訴人以103年4月30日理由狀繕本向被上
    訴人為債權讓與之通知，被上訴人不爭執系爭權利移轉契約
    之形式真正（見本院前審卷㈠第25-34頁理由狀、第39頁遺產
    稅資料、第40-46頁權利移轉契約書、第47頁除戶謄本。本
    院卷第401-411頁繼承系統表與戶籍謄本、第544頁陳報狀
　　）。
  ㈢系爭買賣契約與收據內容：（見原審卷㈠第9-16頁、本院卷第
    376、381-382、434頁。惟被上訴人爭執其形式真正）
　　⑴陳國傳以每公頃235萬元向陳水柳購買○○○小段0地號等共23
      5筆土地之應有部分。第2條第1項約定：定約日交價款120
      萬元整為定金，本訂金即日授受足訖不另立收據。
　　⑵陳水柳名義收據記載：①76年8月13日收到第2次價款之部分
      135萬7486元，②77年2月9日收到尾款之部分37萬5030元，
      ③77年4月6日收到203萬8636元。
　　合計陳國傳購買235筆土地應有部分，總面積為2萬5787.51
    平方公尺，總價金為606萬0066元，已過戶土地總面積為1萬
    1837.33平方公尺，已過戶土地價款為278萬1774元；未過戶
    土地總面積為1萬3950.18平方公尺，買受人已付此部分價金
    218萬9378元，尚餘108萬8914元未付。
　㈣陳水柳與陳國傳分別於76年4月11日、76年10月5日、77年1月
    23日簽訂土地買賣所有權移轉契約書（下稱公契），約定陳
    水柳將改制前桃園縣○○鄉○○○○段○○○○段0地號等共110筆土地
    之應有部分（屬系爭買賣契所載買賣標的）出賣予陳國傳，
    並辦妥所有權移轉登記（見本院前審卷㈠第97-134頁、卷㈢第
    1-49、59-88頁之公契、免繳土地增值稅證明書、土地增值
    稅申報書）。
  ㈤前審附表所示系爭125筆土地，均由被上訴人繼承，其中編號
    29、30、31、104、115、116、119、120等8筆土地遭徵收，
    被上訴人已領取徵收補償款。編號21（本判決附表編號18）
    即9-22地號土地於99年5月24日完成自耕保留地持分交換手
    續外，其餘121筆土地（不含上訴人敗訴確定之編號1至3土
    地）均於98年間完成自耕保留地持分交換手續（見原審卷㈠
    第20-269頁之土地登記謄本、本院卷第341-361頁土地謄本
    ，第544頁陳報狀）。
五、本件爭點為：㈠系爭買賣契約是否真正？㈡系爭買賣契約
　　是否違反舊土地法第30條？㈢上訴人移轉登記請求權是否罹
    於時效？㈣被上訴人得否主張同時履行抗辯、不安抗辯？茲
    就兩造論點分述如下。
六、關於系爭買賣契約是否真正方面：
　㈠按「私文書經本人或其代理人簽名、蓋章或按指印或有法院
    或公證人之認證者，推定為真正」，民事訴訟法第358條第1
    項定有明文。次按文書之證據力，有形式上證據力與實質上
    證據力之分。前者係指真正之文書即文書係由名義人作成而
    言；後者則為文書所記載之內容，有證明應證事實之價值，
    足供法院作為判斷之依據而言。必有形式上證據力之文書，
    始有證據價值可言。文書之實質上證據力，固由法院根據經
    驗法則，依自由心證判斷之。但形式上證據力，則因其為私
    文書或公文書而分別依民事訴訟法第357條、第358條或第35
    5條規定決之（最高法院83年度台聲字第353號裁定意旨參照
　　）。
　㈡上訴人主張陳國傳與陳水柳於76年4月11日簽定系爭買賣契約
    ，並舉契約書與收據為證（見原審卷㈠第9-16頁）。經查：
　　⑴本院前審向桃園○○○○○○○○○調閱陳水柳生前留存之印鑑登記
      申請書及印鑑卡（見本院前審卷㈡第66-67頁），連同前開
      陳水柳名義收據、陳水柳與陳國傳於76年10月5日簽訂之
      公契等原本，於104年9月21日囑託財團法人臺灣經濟科技
      發展研究院工業科學技術研究所鑑定陳水柳印文是否相符
      。嗣該院以重疊比對分析、重疊裁切比對分析等方式鑑定
      之結果，認上開收據第三行之「陳水柳」印文，及76年10
      月5日公契之出賣人欄之「陳水柳」印文
　　　，與前揭印鑑登記申請書、印鑑卡之「陳水柳」之印文，
      係為相符之印文等情，有該院鑑定研究報告書可稽（見外
      放研究報告書）。
　　⑵依上開鑑定結論，系爭買賣契約收據及76年10月5日公契上
      蓋用之「陳水柳」印文與前揭印鑑登記申請書、印鑑卡之
      「陳水柳」之印文相符。再依首揭說明，可推論收據及76
      年10月5日公契係由陳水柳所作成，堪認其形式為真正
　　　。陳水柳既在收據載明：「民國柒拾陸年八月拾參日收到
      第貳次價款之部分款新台幣壹佰參拾伍萬柒仟肆佰捌拾陸
      元整（內合作金庫……即日支票計參張）」處蓋用其印文，
      顯見陳水柳於收據表明收受買賣價款之意旨。
    ⑶其次，系爭買賣契約所載買賣標的共235筆土地，除系爭土
      地計125筆外，其餘110筆土地應有部分，前由陳水柳與陳
      國傳分別於76年4月11日、76年10月5日、77年1月23日簽
      訂公契，載明陳水柳將該110筆土地之應有部分出賣予陳
      國傳，嗣辦妥所有權移轉登記予陳國傳（見不爭執事項㈣
      ）。據此，陳水柳簽訂公契將前開110筆土地之應有部分
      移轉登記予陳國傳，並於收據蓋章簽收買賣價款，核與系
      爭買賣契約所載標的相符。
    ⑷再依土地買賣實務，買賣雙方常定有私契與公契，於私契
      記載買賣標的與價金等項，迨辦理所有權移轉登記時，另
      依當年度公告現值填寫買賣所有權移轉登記契約書（公契
　　　），據以核定稅捐並向地政事務所申辦過戶登記。證人即
      代書甲○○於本院前審103年6月27日庭期亦證稱，系爭買賣
      契約係由其事務所代辦，該契約與公契均是其事務所辦理
      ，簽訂公契後，亦委由其事務所辦理移轉登記等語（見本
      院前審卷㈠第139-140頁筆錄）。益證陳水柳與陳國傳間確
      存有系爭買賣契約關係，且前開公契係本於系爭買賣契約
      而製作，據以辦理買賣標的移轉手續，足見系爭買賣契約
      為真正。
　㈢從而，上訴人主張陳國傳與陳水柳於76年4月11日訂立系爭買
    賣契約，應屬可信。再者，除系爭125筆土地外，其餘110筆
    土地業已完成所有權移轉登記，併此說明。
七、關於系爭買賣契約是否違反舊土地法第30條方面：
　㈠按「私有農地所有權之移轉，其承受人以能自耕者為限，並
    不得移轉為共有。但因繼承而移轉者，得為共有」、「違反
    前項規定者，其所有權之移轉無效」，舊土地法第30條第1
　　、2項定有明文。次按土地法第30條第1項前段規定，旨在貫
    徹耕者有其田之社會政策，並促進農地效能之發揮，故承受
    人有無自耕能力，應視其是否實際從事農耕或直接經營耕作
    而定（最高法院83年度台上字第2037號判決意旨參照）。
　㈡經查：
　　⑴陳國傳於76年4月11日與陳水柳簽訂系爭買賣契約，買受23
      5筆土地應有部分，已如前述。再依陳國傳戶籍謄本記載
　　　，其行業原為「娛樂服務」，職業為「保齡球場工員」，
      嗣於68年11月7日申請變更登記行業為「農」，職業為「
　　　自耕農」，有戶籍謄本可稽（見本院前審卷㈠第47頁）。
　　⑵又依81年6月29日修正公布前戶籍法第5條第4款、第12條第
      1項前段、第13條、第32條規定，15歲以上之人應為行業
      及職業之戶籍登記，各機關所需之戶口資料，應以戶籍登
      記為依據，戶政機關為查證戶籍登記事項，有關機關或人
      民應提供資料。可知戶籍登記記載行業職業欄位，係依據
      戶籍法相關規定辦理，應可推定其登記內容具有相當程度
      真實性。足信陳國傳於簽定系爭買賣契約時，具備自耕能
      力。
　　⑶再參酌前述235筆土地中，已移轉登記予陳國傳達110筆土
      地，多數為田、旱地目之農地，此有公契、免繳土地增值
      稅證明書、土地現值（土地增值稅）申報書等可參（見本
      院前審卷㈠第97-134頁、卷㈢第1-49、59-88頁），益證陳
      國傳於訂立系爭買賣契約時有自耕能力。
  ㈢被上訴人辯稱陳國傳於簽訂系爭契約時，係在宏永建設有限
    公司（下稱宏永公司）任職，並無資力購買系爭235筆土地
　　，實為宏國集團之人頭，系爭買賣契約違反民法第71條規定
    而無效云云（見本院卷第544頁、本院前審卷㈡第41頁背面至
    44頁）。並舉陳國傳勞保資料為證（見本院前審卷㈠第155頁
    ）。惟查：
　　⑴按自耕能力證明書之申請及核發注意事項(以下稱注意事項
      ) ，79年6月22日修正之注意事項第四點規定，公私法人
      、未滿十六歲或年逾七十歲之自然人、專任農耕以外之職
      業者及在學之學生 (夜間部學生不在此限) ，皆不得申請
      自耕能力證明書，致影響實質上具有自任耕作能力者收回
      耕地之權利，對出租人財產權增加法律所無之限制，與憲
      法第23條法律保留原則以及第15條保障人民財產權之意旨
      不符（司法院大法官會議釋字第581號解釋意旨參照）
　　　。則陳國傳勞工保險被保險人投保資料表，固然記載陳國
      傳自74年4月18日起以宏永公司為投保單位投保勞工保險
      等語（見本院前審卷㈠第155頁）。則陳國傳縱使在宏永公
      司任職，亦非不能自任或經營農耕；是被上訴人憑此抗辯
      陳國傳簽約當時無自耕能力，尚嫌無據。至被上訴人主張
      陳國傳係人頭、其簽定系爭買賣契約為脫法行為，依民法
      第71條為無效一節；迄未舉證以實其說，亦無可採。
　　⑵又按75年11月25日修正發布之注意事項第3點第4款規定：
      申請人之住所與其承受農地非在同一或毗鄰鄉（鎮、市、
      區）者，視為不能自耕，不准核發證明書，但交通路線距
      離在15公里以內者，不在此限。此項規定未考慮現代農業
      機械化及交通工具機動化之因素，致影響實質上具有自任
      耕作能力者承受農地或收回耕地之權利，與憲法第23條及
      第15條意旨不符（司法院大法官會議釋字第581號解釋理
      由書參照）。從而，農地承受人住所地與耕地雖未在同一
      或毗鄰鄉、鎮、市、區，仍不得遽然推論其無自耕能力。
      經查，陳國傳原住臺北縣新莊鎮，於67年10月3日遷至臺
      北縣五股鄉，於68年10月15日再遷入臺北縣新莊鎮，69年
      12月30日遷至臺北市松山區，71年10月21日遷入改制後臺
      北縣新莊市，75年7月28日住址變更，76年5月7日遷至臺
      北縣林口鄉等情，有戶籍謄本可稽（見本院前審卷㈠第47
      頁），而臺北縣林口鄉與桃園縣蘆竹鄉係毗鄰之鄉鎮，可
      知陳國傳為符合當時取得自耕能力證明之法令規定，遷入
      臺北縣林口鄉居住，仍應認陳國傳簽定系爭買賣契約時有
      自耕能力，買受後亦能自耕。
　㈣綜上，被上訴人抗辯陳國傳欠缺自耕能力，其與陳水柳簽定
    系爭買賣契約，違反舊土地法第30條規定而無效云云；並非
    可採。
八、關於上訴人移轉登記請求權是否罹於時效方面？
    被上訴人抗辯系爭權利移轉契約未經其承認，對其並無拘束
    力；陳國傳關於系爭買賣契約之請求權至遲於80年5月31日
    即可行使，上訴人於本件所為請求業已罹於時效云云（見本
    院卷第544、455-461頁）。為上訴人所否認。經查：
　㈠按債權人得將債權讓與於第三人，民法第294條第1項前段定
    有明文。次按「債權之讓與，非經讓與人或受讓人通知債務
    人，對於債務人不生效力」、「債務人於受通知時，所得對
    抗讓與人之事由，皆得以之對抗受讓人」，民法第297條第1
    項前段、第299條第1項定有明文。經查，陳國傳於93年4月8
    日過世，繼承人為陳周麗玉等4人，上開4人與上訴人於103
    年3月31日簽訂系爭權利移轉契約，約定將系爭買賣契約中
    尚未辦理土地所有權移轉登記之125筆土地之買受人權利讓
    予上訴人。上訴人以103年4月30日理由狀繕本向被上訴人為
    債權讓與之通知，被上訴人不爭執系爭權利移轉契約之形式
    真正（見不爭執事項㈡）。依前開規定，陳周麗玉等4人業將
    陳國傳關於系爭買賣契約之買受人對於系爭125筆土地之權
    利（包含系爭114筆土地在內），讓與上訴人。被上訴人認
    前述債權讓與尚未得到其承認，對其不生效力云云；尚無可
    採（被上訴人不再主張已解除系爭買賣契約，見本院卷第54
    4頁，附此說明）。又系爭買賣契約為真正，被上訴人自陳
    水柳繼承系爭114筆土地所有權應有部分，應受系爭買賣契
    約之拘束，已如前述。從而，上訴人依系爭權利移轉契約、
    系爭買賣契約及繼承之法律關係，請求被上訴人將系爭114
    筆土地所有權應有部分移轉登記予上訴人，自屬有據。
　㈡次按「請求權因15年間不行使而消滅…」、「消滅時效，自請
    求權可行使時起算…」，民法第125條前段、第128條前段分
    別定有明文。又按所謂「可行使時」，係指請求權人行使其
    請求權，客觀上無法律上之障礙而言（最高法院101年度台
    上字第1030號判決意旨參照）。所謂請求權可行使時，乃指
    權利人行使請求權時無法律上之障礙可言，有無法律上之障
    礙，應就各個權利決定之（最高法院106年度台上字第127號
    判決意旨參照）。請求權應於無法律上之障礙時始可行使
　　，而所謂法律上之障礙，乃有法律上明文規定所致之妨礙請
    求權行使之事由，在請求權本身及其透過法院訴訟程序加以
    實現均有障礙，且該障礙係客觀上存在之情形（最高法院10
    2年度台上字第2120號判決意旨參照）。經查：
　　⑴桃園縣蘆竹地政事務所99年7月19日蘆地價字第0990004759
      號函略稱：「說明二、42年政府頒行實施耕者有其田條例
      ，其屬出租部分已就分租面積依法辦理分割、徵收放領予
      現耕農民承領，由於出租共有人對共有耕地之權利持分已
      因徵收而喪失，殘餘自耕保留部分之耕地所有權，自應全
      部歸自耕之共有人所有，惟當年實際執行上，對於殘餘自
      耕保留部分之耕地所有權並未隨同辦理移轉登記為自耕共
      有人所有，以致地籍之記載，仍維持徵收放領前之共有權
      利持分狀態，而使自耕共有人之權益受損。65年登記機關
      轉新人工登記簿時，為易於辨識共有耕地自耕保留部分未
      辦理持分交換移轉登記之土地，乃於土地登記簿所有權部
      其他登記事項欄加註『未辦持分交換前不得移轉及設定負
      擔』之註記，故未辦理自耕保留地持分交換移轉登記前
　　　，限制共有人辦理移轉、設定等登記，倘有分割、繼承等
      地籍異動時，註記亦予同時轉載」（見本院前審卷㈡第159
      頁）。可知自65年起，桃園地區地政主管機關針對共有耕
      地，均於土地登記簿所有權部其他登記事項欄加註「未辦
      持分交換前不得移轉及設定負擔」之文句。是以屬於共有
      耕地性質之系爭114筆土地，亦經加註前述文句。
　　⑵按「耕地承領人辦竣承領手續後，縣 (市) 政府應即逕辦
      土地權利變更登記，發給土地所有權狀」，已廢止之實施
      耕者有其田條例（下稱耕者有其田條例，82年7月30日廢
      止）第22條定有明文。次按「本條例未規定者，依土地法
      及其他法律之規定」、「土地總登記後，土地權利有移轉
　　　、分割、合併、設定、增減或消滅時，應為變更登記」、
      耕者有其田條例第1條第2項、土地法第72條亦定有明文。
      解釋上，涉及共有耕地自耕保留部分之土地權利變更登記
　　　，係由該管縣市政府本於職權辦理之。則前述「未辦持分
      交換前不得移轉及設定負擔」之註記，核屬主管機關對於
      共有耕地之職權。
　　⑶再按已廢止之共有耕地自耕保留部分交換移轉登記作業要
      點（下稱部頒作業要點，內政部80年5月31日（80）台內
      地字第932407號函核定發布實施，90年10月11日廢止）第
      3、4、8、9、11條規定：「辦理自耕保留部分交換移轉登
      記之程序如左：㈠申請㈡審查及調查㈢協議㈣公告及通知㈤登
      記」、「自耕保留部分之共有人或其繼承人，得檢附協議
      書或其他足資證明文件，向土地所在地…縣市政府申辦自
      耕保留部分交換移轉登記」、「…縣市政府必要時得先邀
      相關權人進行協議，並作成紀錄。協議不成者，應將申請
      案件駁回」、「…縣市政府於審查完竣後，應將審查結果
      及交換移轉登記內容，公告30日，並…通知各權利利害關
      係人，限期30日內以書面提出同意或不同意之意見…㈠公告
      期滿及通知期限屆滿，各權利人無異議者，…縣市政府應
      作成囑託登記清冊，函囑各該地政事務所辦理交換移轉登
      記。㈡公告及通知期限內提出異議者，應邀集相關權利人
      協議，協議成立者，依協議結果登記，協議不成者，應將
      申請案件駁回」、「自耕保留部分於交換移轉登記處理過
      程中，倘偶有登記名義人設定或處分土地權利時
　　　，因已涉及私權爭執，登記機關即應依土地登記規則第49
      條（嗣修正為第51條，再修正為第57條）第1項第3款規定
      ，予以駁回，並俟司法機關判決確定，再據以辦理」（
　　　見本院卷第547-549頁）。已廢止之桃園縣共有耕地自耕
      保留部分交換移轉登記清理自治條例（91年6月10日公布
      、105年1月4日廢止）第3、4、5條亦規定：「本縣各地政
      事務所應清查自耕保留部分情形並予造冊報本府（按即原
      桃園縣政府）列管，…」、「自耕保留部分得由共有人或
      其繼承人檢附全體共有人或其繼承人同意之協議書，向土
      地所在地地政事務所申辦自耕保留部分交換移轉登記，經
      地政事務所審查無誤，報本府核定後，依其協議內容辦理
      登記」、「共有耕地自耕保留部分之清理，依本府訂定執
      行計畫，由地政事務所依下列程序辦理：一、審查及調查
      二、公告及通知三、異議處理四、登記」（見本院卷第55
      1-553頁）。是依上開規定，共有耕地之共有人無從逕行
      移轉應有部分，應俟其完成「自耕保留土地持分交換移轉
      登記」，始得移轉應有部分。
　　⑷再其次，桃園市政府107年11月29日府地籍字第1070290751
      號函回覆本院106年度重上字第512號另案：「主旨：有關
      貴院函查改制前桃園縣政府於民國42年至98年間，就桃園
      縣共有耕地自耕保留地部分之申請、調查、公告等程序係
      由何單位承辦一案，復請查照」、「說明：三、…惟鑑於
      出租共有人不表同意或因部分出租共有人死亡行蹤不明而
      無法通知，甚至於當年留存之複查表資料上未詳列出租人
      全體姓名。目前地籍資料上仍有共有耕地自耕保留部分未
      辦理持分交換登記，尚待解決。為易於辨識，改制前桃園
      縣於地籍資料上均有註記記載，故未辦理土地權利變更登
      記之前，共有人均不得移轉、設定登記。倘有分割、繼承
      等地籍異動時，註記亦應同時轉載」、「四、查共有自耕
      保留地未辦交換移轉登記之處理情形如下：㈠依『共有耕地
      自耕保留部分交換移轉登記作業要點』（80年5月17日頒訂
      、90年10月11日廢止)、『臺灣省各縣市共有自耕保留地清
      理辦法』（87年7月10日發布施行、94年2月1日廢止)之規
      定，由該管縣（市）政府辦理申請、調查、公告等作業。
      ㈡另改制前桃園縣政府依內政部90年9月19日台(90)內地字
      第9073736號函示規定，制定『桃園縣共有耕地自耕保留部
      分交換移轉登記清理自治條例』於91年6月10日公布施行並
      於93年修正，有關申請、調查、公告等作業依91年條例第
      4條：『自耕保留部分之全體共有人或其繼承人，得檢附申
      請書及全體共有人同意之協議書，向土地所在地地政事務
      所申辦自耕保留部分交換移轉登記，地政事務所如經審查
      無誤，於報府核定後辦理登記。』及第5條：『部分共有人
      申辦自耕保留部分交換移轉登記之程序如下：㈠申請。㈡審
      查及調查。㈢公告及通知。㈣異議、協議及處理。㈤登記。』
      之規定程序辦理。㈢95年12月19日二次修正上開條例，本
      次修正重點為共有人提出申請始被動辦理，修正為由地政
      機關訂定執行計畫主動清理，有關申請、調查、公告等作
      業依該條例第4條……」（見本院卷第71-75頁）。益證共有
      耕地經主管機關於土地謄本所有權部其他登記事項欄加註
      「未辦持分交換前不得移轉及設定負擔」，以致共有人無
      從逕行移轉應有部分；應俟其完成「自耕保留土地持分交
      換移轉登記」，始得移轉應有部分。最高法院108年度台
      上字第2497號判決、本院107年度上更一字第20號與106年
      度重上字第512號判決，亦採相同見解（見本院卷183-223
      、247-251頁判決書）。
　　⑸被上訴人依固然辯稱，部頒作業要點於80年5月31日公佈
　　　，桃園縣共有耕地自耕保留部分交換移轉登記清理自治條
      例亦於91年6月10日制定公布，故陳國傳至遲在80年5月31
      日可行使權利、申請持分交換；縱使遭到共有人異議，亦
      得依部頒作業要點第11條等規定對異議人起訴，本件時效
      應自80年5月31日起算云云（見本院卷第455-458頁）。但
      是前開部頒作業要點適用對象為共有耕地之共有人或其繼
      承人，債權人不在其中；陳國傳既非系爭114筆土地共有
      人，自無從依部頒作業要點等規定行使相關權利。再者，
      前開權利屬物權性質，債權人尚無從代位共有人或為繼承
      人依前述規定申請「自耕保留土地持分交換移轉登記」或
      對異議人起訴；參以被上訴人迄未說明陳國傳符合民法第
      242條代位要件，是其辯詞，洵無足採。至於系爭買賣契
      約有無約定「系爭土地暫無法移轉登記」、「系爭土地必
      須辦理自耕保留地持分交換手續後始能辦理移轉登記」；
      此與系爭114筆土地遭加註「未辦持分交換前不得移轉及
      設定負擔」之法律上移轉障礙，實屬二事，則被上訴人執
      此抗辯陳國傳得行使權利，並無法律上障礙云云（見本院
      卷460-461頁），亦非可取。
　㈢綜上，系爭114筆土地係共有耕地，直到98、99年始完成自耕
    保留土地持分交換手續（見不爭執事項㈤）；在此之前，由
    於土地謄本所有權部其他登記事項欄經加註「未辦持分交換
    前不得移轉及設定負擔」，以致無法完成持分交換手續，核
    屬法律上障礙。則上訴人依系爭權利移轉契約受讓系爭買賣
    契約之買受人權利，於103年4月30日具狀請求被上訴人（陳
    水柳繼承人）移轉系爭114筆土地如附表所示應有部分
　　；其請求並未罹於時效。
九、關於被上訴人得否主張同時履行抗辯、不安抗辯方面：
  ㈠按「因契約互負債務者，於他方當事人未為對待給付前，得
    拒絕自己之給付。但自己有先為給付之義務者，不在此限」
　　、「當事人之一方，應向他方先為給付者，如他方之財產，
    於訂約後顯形減少，有難為對待給付之虞時，如他方未為對
    待給付或提出擔保前，得拒絕自己之給付」，民法第264條
    第1項、第265條定有明文。
　㈡經查，系爭買賣契約第2條第3款約定：「本件買賣土地所有
    權移轉登記完畢日起壹個星期內地價尾款應全部一次付清（
　　以分批登記完畢土地面積比例計付尾款）」（見原審卷㈠第9
    頁）。再者，系爭買賣契約買賣總價為606萬0066元，已過
    戶土地總面積為1萬1837.33平方公尺，已過戶土地價款為27
    8萬1774元；未過戶土地總面積為1萬3950.18平方公尺，買
    受人就此部分已付218萬9378元，尚餘108萬8914元未付（見
    不爭執事項㈢）。可知陳水柳關於已過戶110筆土地應有部分
    之價金，業由陳國傳付清；關於系爭114筆土地應有部分價
    金，依前開約定，上訴人應於完成移轉登記後一週內付清
　　。是被上訴人就價金為同時履行抗辯（見本院卷第462頁）
　　；顯與系爭買賣契約內容不符，本院無從採納。至於被上訴
    人抗辯尾款難以受償一節，迄未舉證證明，是其所為不安抗
    辯，本院亦無從採納。（被上訴人前開抗辯既無可採，關於
    尾款應否調漲一事，與本件判決結果不生影響，本院無庸論
    述）
十、綜上所述，上訴人於本院為訴之變更，依系爭權利移轉契約
    、系爭買賣契約之權利及繼承法則，訴請：「被上訴人應將
    附表所示系爭114筆土地所有權應有部分移轉登記予上訴人
    」，為有理由，應予准許。
十一、本件事證已臻明確，兩造其餘攻擊、防禦方法及證據，經
    斟酌後，認均不足以影響本判決結果，自無逐一詳予論述之
    必要，併予敘明。
十二、據上論結，本件變更之訴為有理由，依民事訴訟法第78條
　　、第85條第1項前段，判決如主文。
中　　華　　民　　國　　111 　年　　3 　　月　　22　　日
                  民事第十一庭  
                        審判長法  官  李慈惠
                              法  官  趙雪瑛 
                              法  官  吳燁山
正本係照原本作成。
如不服本判決，應於收受送達後20日內向本院提出上訴書狀，其
未表明上訴理由者，應於提出上訴後20日內向本院補提理由書狀
（均須按他造當事人之人數附繕本）上訴時應提出委任律師或具
有律師資格之人之委任狀；委任有律師資格者，另應附具律師資
格證書及釋明委任人與受任人有民事訴訟法第466 條之1第1項但
書或第2項所定關係之釋明文書影本。
中　　華　　民　　國　　111 　年　　3 　　月　　22　　日
　　　　　　　　　　　　　    書記官  莊雅萍